臺灣高等法院臺中分院民事判決
110年度重上國字第2號
上  訴  人  姚衛華  
被 上訴 人  法務部○○○○○○○

法定代理人  林錦清  
訴訟代理人  黃信偉  
            吳照明  
被 上訴 人  邱獻民  

上列當事人間請求國家賠償事件，上訴人對於中華民國110年8月
27日臺灣臺中地方法院109年度國字第17號第一審判決提起上訴
，本院於111年3月23日言詞辯論終結，判決如下：
    主  文
上訴駁回。
第二審訴訟費用由上訴人負擔。
    事實及理由
壹、程序方面：
一、按國家賠償法請求損害賠償時，應先以書面向賠償義務機關
    請求之。又賠償義務機關拒絕賠償，或自提出請求之日起逾
    30日不開始協議，或自開始協議之日起逾60日協議不成立時
    ，請求權人得提起損害賠償之訴，國家賠償法第10條第1項
    、第11條第1項前段分別定有明文。
二、查上訴人前於民國109年6月1日以協商聲請書，向被上訴人
    法務部○○○○○○○0○○○○○○)請求損害賠償，經臺中監獄於109年
    6月11日以中監戒字第000000000000號函復稱拒絕賠償意旨
    ，此有上訴人所提該函影本在卷可憑(見原審卷第39頁)。是
    以，上訴人提起本件國家賠償訴訟前，已踐行書面請求協議
    賠償程序，於法即無不合，先予敘明。
貳、實體方面： 
一、上訴人主張：
　　上訴人於88年9月16日在臺中監獄執行中收受臺灣臺中地方
    法院(下稱臺中地院)88年度訴字第1185號刑事判決(下稱118
    5號判決，此刑案下稱系爭刑案)。系爭刑案上訴期間之末日
    為88年9月26日，此日適逢假日故延後1日，上訴人已遵期於
    88年9月27日遞送上訴狀(以下泛稱系爭上訴狀)予臺中監獄
    義區第五工坊主管即被上訴人邱獻民指派之文書雜役幹部。
    詎邱獻民擅自以「今日遞狀，押狀日延填1日」之監所內規
    ，下令將系爭上訴狀收文日期由88年9月「27日」，更改為
    同年月「28日」；且邱獻民為掩飾其情，竟冒用上訴人名義
    ，偽造另件記載具狀日期為88年9月28日之刑事上訴狀，並
    佯裝由上訴人之弟姚○○住處寄出，致上訴人遲誤系爭刑案之
    上訴期間，並使上訴人身心障礙日愈嚴重，上訴人自得請求
    邱獻民賠償精神慰撫金。又因邱獻民當時任職臺中監獄，則
    臺中監獄亦應負連帶賠償責任。爰依國家賠償法第2條第2項
    、民法第186條第1項規定，請求被上訴人應連帶給付上訴人
    新臺幣(下同)1,395萬元，及自起訴狀繕本送達之翌日即109
    年12月11日起至清償日止，按年息5%計算之利息(下稱1,395
    萬元本息)。
二、被上訴人則以：
　　上訴人於88年9月28日始遞交系爭上訴狀，邱獻民並未塗改
    日期。又上訴人前曾以邱獻民塗改系爭上訴狀為由，分別 
    對於1185號判決聲請再審、回復原狀，均經法院認定上訴人
    自行書寫遞狀日期，而駁回其聲請，均已確定。況上訴人主
    張侵權行為事實發生於00年0月00日，迄今逾10年以上，縱
    有損害賠償請求權者，亦罹於時效而消滅。是上訴人依前開
    規定，請求被上訴人連帶賠償，應無依據等語，資為抗辯。
三、原審為上訴人敗訴之判決，上訴人就其敗訴部分全部提起上
    訴，兩造之聲明為：
  ㈠上訴人之上訴聲明：
  ⒈原判決廢棄。
  ⒉被上訴人應連帶給付上訴人1,395萬元本息。  
  ㈡被上訴人之答辯聲明：
　  上訴駁回。
四、兩造不爭執事項：
  ㈠上訴人前因系爭刑案，經臺中地院以1185號判決，判處有期
　  徒刑9年。嗣經上訴人提起第二審上訴，經本院以上訴逾期
　  為由，而判決駁回其上訴(案號：本院88年度上訴字第2197
　  號)。再經上訴人提起第三審上訴，亦經最高法院判決駁回
　  (案號：89年度台上字第1533號)，業已確定(見原審卷第97-
　  98頁、本院卷第103-107頁)。
　㈡上訴人對於1185號判決，聲請再審，業經刑事法院裁定駁回
　  (案號：臺中地院99年度聲再字第13號、本院99年度抗字第6
　  93號、最高法院99年度台抗字第478號)，業已確定(見本院
　  卷第125-135頁) 。
　㈢上訴人對於1185號判決，聲請回復原狀，業經刑事法院裁定
　  駁回(案號：臺中地院100年度聲字第1084號、本院100年度
　  抗字第420號、最高法院100年度台抗字第681號)，業已確定
　  (見本院卷第109-124頁)。
　㈣上訴人前以邱獻民偽造系爭上訴狀為由，對於邱獻民與法務
　  部提起損害賠償訴訟(請求連帶賠償精神慰撫金300萬元)，
　  業經臺中地院判決駁回(案號：107年度訴字第3236號、本院
　  107年度抗字第446號，下稱系爭前案)，業已確定(見本院卷
　  第137-144頁)。
五、兩造爭執事項：
  ㈠上訴人依國家賠償法第2條第2項、民法第186條第1項規定，
　  請求被上訴人應連帶給付1,395萬元本息，有無理由？
  ㈡上訴人損害賠償請求權若存在者，是否已罹於消滅時效？
六、本院之判斷：
  ㈠按確定之終局判決就經裁判之訴訟標的，有既判力。當事人
　　起訴，其訴訟標的為確定判決效力所及者，法院應以裁定駁
　　回之，民事訴訟法第400條第1項、第249條第1項第7款定有
　　明文。又前後兩訴當事人同一，訴訟標的相同，訴之聲明亦
　　相同，屬同一事件，依法不得重複起訴，第一審以實體判決
　　駁回上訴人之請求，其理由雖有不當，結果並無二致，上級
　　審法院仍應予維持(最高法院85年度台上字第1704號判決參
　　照)。至精神慰撫金，其性質上無從分割，不得為一部請求(
　　最高法院102年度台上字第2047號判決參照)。經查：
　⒈上訴人前以邱獻民偽造系爭上訴狀為由，依民法第186條第1
    項規定，請求邱獻民與法務部連帶賠償精神慰撫金300萬元
    ，業經臺中地院判決駁回確定(見兩造不爭執事項第㈣項、本
    院卷第137-144頁)。 
　⒉上訴人於本件再以邱獻民偽造或變造系爭上訴狀為由，依民
    法第186條第1項規定，請求邱獻民賠償精神慰撫金1,395萬
    元本息，核與系爭前案之當事人同一，訴訟標的相同，再佐
    以精神慰撫金不得一部請求，則本件訴之聲明仍應解為與系
    爭前案訴之聲明實質相同，核屬同一事件，是上訴人此部分
    訴訟為不合法，原審依法原應以裁定駁回之，惟原審以實體
    判決駁回，其理由雖有不當，結果並無二致。
　⒊從而，上訴人依民法第186條第1項規定，請求邱獻民給付1,3
    95萬元本息，違反既判力重複起訴規定，為不合法。
　㈡按「公務員於執行職務行使公權力時，因故意或過失不法侵
    害人民自由或權利者，國家應負損害賠償責任。公務員怠於
    執行職務，致人民自由或權利遭受損害者亦同」，國家賠償
    法第2條第2項定有明文。此條項賠償責任之要件為：⑴須係
    公務員於執行職務行使公權力之行為，⑵須係故意或過失之
    行為，⑶須行為違法，⑷須侵害人民之自由或權利(69年7月2
    日立法理由參照)。次按國家賠償法第2條第2項後段所謂公
    務員怠於執行職務，係指公務員對於被害人有應執行之職務
    而怠於執行者而言。換言之，被害人對於公務員為特定職務
    行為，有公法上請求權存在，經請求其執行而怠於執行，致
    自由或權利遭受損害者，始得依上開規定，請求國家負損害
    賠償責任(最高法院72年台上字第704號判決先例參照)。經
    查：
　⒈上訴人對於1185號判決，以其名義提出第二審上訴狀共3件，
    其中由臺中監獄遞出2件(即系爭上訴狀)係由上訴人載明具
    狀日期為88年9月28日，並由臺中監獄戒護科名籍股蓋圓形
    戳章於88年9月28日收受，且於狀末日期記載處未見任何塗
    改痕跡，而系爭上訴狀均經由臺中監獄承辦人註記，同日日
    期及指紋亦經具狀人親自註記並捺指印，另系爭上訴狀所附
    投郵信封亦經上訴人親筆簽名並書明日期88年9月28日，再
    按捺指印，此情業經本院調取系爭刑案全卷(見系爭刑案二
    審卷第7、12頁及後附信封)，查明屬實。準此，可知系爭上
    訴狀係上訴人於88年9月28日向臺中監獄提出，上訴人主張
    係於同年月27日提出云云，未能舉證以實其說，自難採認。
　⒉系爭刑案卷附另件上訴狀則未有臺中監獄承辦人之註記或蓋
    收受章，而該上訴狀雖載明以上訴人名義提起上訴，惟狀首
    載明送達代收人姚○○(其地址為：臺中市○區○○路0號5樓)，
    狀末具狀人姚衛華下方則蓋上訴人之章(見系爭刑案二審卷
    第13-15頁)，核與系爭上訴狀係上訴人親自簽名而自臺中監
    獄寄出迥異，以上訴人自承當時正在臺中監獄執行，客觀上
    足徵該上訴狀係由上訴人家屬代為投遞。準此，可知臺中監
    獄人員未曾經手此件上訴狀，自不可能偽造或變造之。況系
    爭上訴狀有無遵期提出，僅關乎上訴人之上訴利益，難認臺
    中監獄人員有何偽造或變造之動機存在，可見上訴人主張偽
    造等情，核與常情有違，不足採信。
　⒊上訴人前曾向檢察官申告：邱獻民於88年9月27日收受系爭上
    訴狀，竟因「今日遞狀，押狀日期需填隔日」之監所內規，
    而要求上訴人將其上具狀日期由88年9月27日更改為翌日，
    且為掩飾其情，竟冒用上訴人名義，偽造另件記載具狀日期
    為88年9月28日之刑事上訴狀，並佯裝係自其弟姚○○住處寄
    出，因認邱獻民涉及刑法第210條偽造文書罪嫌云云。惟此
    件告訴，業經檢察官為不起訴處分(案號：臺灣臺中地方檢
    察署108年度偵字第10630號，見原審卷第205-207頁)。準此
    ，益見上訴人主張邱獻民偽造等情，不足採信。
　⒋上訴人前因系爭刑案，經臺中地院以1185號判決，判處有期
　  徒刑9年；雖經上訴人提起上訴，業經刑事法院以上訴逾期
　  為由，而判決駁回其上訴確定(見兩造不爭執事項第㈠項)。
    又上訴人前曾以邱獻民塗改系爭上訴狀為由，分別對於1185
    號判決聲請再審、回復原狀，均經刑事法院以上訴人自行書
    寫系爭上訴狀之遞狀日期，而駁回其聲請，均已確定(見兩
    造不執事項第㈡㈢項)。凡此，益見上訴人主張邱獻民塗改系
    爭上訴狀日期等情，不足採信。
　⒌上訴人既不能證明邱獻民有何偽造或變造系爭上訴狀日期之
    不法行為，或有若何怠於執行職務之情形，亦未證明因此致
    伊何種權利受損，則上訴人所述情形，核與國家賠償法第2
    條第2項規定之構成要件，洵有未合。
　⒍從而，上訴人依國家賠償法第2條第2項規定，請求臺中監獄
    連帶給付1,395萬元本息，應無依據。
　㈢時效抗辯部分：
　　查上訴人既無國家賠償法第2條第2項、民法第186條第1項規
    定損害賠償請求權存在，則被上訴人所為時效抗辯，即無審
    酌之必要。
七、綜上所述，上訴人依國家賠償法第2條第2項、民法第186條
    第1項規定，請求被上訴人應連帶給付1,395萬元本息，非屬
    正當，不應准許。從而原審所為上訴人敗訴之判決，其中關
    於臺中監獄部分，洵無不合；至邱獻民部分，未以違反既判
    力重複起訴規定而裁定駁回，容有未洽，惟結論並無二致，
    仍應予維持。上訴論旨指摘原判決不當，求予廢棄改判，為
    無理由，應駁回其上訴。
八、本件事證已臻明確，兩造其餘之攻擊或防禦方法及所用之證
    據，經本院斟酌後，認為均不足以影響本判決之結果，爰不
    逐一論列，附此敘明。
九、據上論結，本件上訴為無理由，依民事訴訟法第449條第1項
    、第2項、第78條，判決如主文。
中　　華　　民　　國　　111 　年　　4 　　月　　13　　日
    　　      民事第二庭  審判長 法　官  楊 國 精
　　　　　　　　　　　　         法　官  陳 得 利
      　　　　　　　　　　       法  官  陳 正 禧       
正本係照原本作成。             
如不服本判決，應於收受送達後二十日內向本院提出上訴書狀，
其未表明上訴理由者，應於提出上訴後二十日內向本院補提理由
書狀（均須按他造當事人之人數附繕本）。因疫情而遲誤不變期
間，得向法院聲請回復原狀。
上訴時應提出委任律師或具有律師資格之人之委任狀。委任有律
師資格者，另應附具律師資格證書及釋明委任人與受任人有民事
訴訟法第四百六十六條之一第一項但書或第二項所定關係之釋明
文書影本。如委任律師提起上訴者，應一併繳納上訴裁判費。

                                 書記官  陳 三 軫   
　　　　　　　　　　　　　　　　　 
中　　華　　民　　國　　111 　年　　4 　　月　　13　　日